【裁判字號】    97,易,4553
【裁判日期】    980209
【裁判案由】    詐欺
【裁判全文】
臺灣臺中地方法院刑事判決              97年度易字第4553號
公  訴  人  臺灣臺中地方法院檢察署檢察官
被      告  甲○○
                    樓
上列被告因詐欺案件，經檢察官提起公訴（97年度偵字第22905
、第18353號），本院判決如下：
    主  文
甲○○無罪。
   理  由
一、公訴意旨略以：被告甲○○為瑞聖能源科技有限公司（下稱
    瑞聖公司）負責人，且為莊錦在所經營之夏威夷能源科技有
    限公司（下稱夏威夷公司）股東，而莊錦在之配偶丙○○則
    為千龍騰企業有限公司之負責人（下稱千龍騰公司）。緣夏
    威夷公司為施作於民國92年10月15日（起訴書誤載為96年3
    月間），向千龍騰公司標得之由千龍騰公司與高雄巿立凱旋
    醫院簽訂之太陽能熱水系統工程，而向乙○○所經營旻陽有
    限公司（下稱旻陽公司）訂購集熱板，此部分原應由旻陽公
    司負責安裝、維修之集熱板，均直接交由夏威夷公司施作、
    安裝於高雄巿立凱旋醫院簽訂之太陽能熱水系統工程上，並
    由夏威夷公司負責維修，是旻陽公司因此負有給付夏威夷公
    司新臺幣（下同）12萬4580元安裝、維修費用之債務，而夏
    威夷公司就將向旻陽公司購得之上揭集熱板工程，均交由被
    告甲○○施作，被告甲○○因此自93年11月9日起，至96年1
    月31日止，以施作、維修該集熱板工程所需之交通費、餐飲
    費、薪資支出等名目，共向夏威夷公司取得12萬9875元之報
    酬。惟被告甲○○非但明知其為夏威夷公司安裝維修該件集
    熱板工程之報酬，業由夏威夷公司給付，且其對旻陽公司上
    筆集熱板之安裝維修款並本無請求之權，竟仍基於意圖為自
    己不法之犯意，於96年12月20日，以夏威夷公司之股東身分
    ，向旻陽公司負責人乙○○請求支付該筆原應給付夏威夷公
    司共計12萬4580元之安裝維修費用，致乙○○陷於錯誤，而
    同意依被告甲○○提議，用以抵銷被告甲○○所經營瑞聖公
    司前積欠旻陽公司之貨款，被告甲○○因而取得財產上不法
    之利益，乙○○則因此受有損害。嗣經莊錦在、丙○○再向
    乙○○請求給付12萬4580元之安裝維修費用，經乙○○以該
    筆債權業經被告甲○○用以抵銷其所經營瑞聖公司之債務為
    由，拒絕再為給付，始悉上情。因認被告甲○○所為，係涉
    犯刑法第339條第2項之詐欺得利罪嫌（檢察官原起訴論罪法
    條認被告係犯刑法第339條第1項詐欺取財罪嫌，惟業經公訴
    檢察官更正起訴法條為刑法第339條第2項詐欺得利罪。）
二、按犯罪事實應依證據認定之，無證據不得認定犯罪事實；又
    不能證明被告犯罪者，應諭知無罪之判決，刑事訴訟法第15
    4條第2項、第301條第1項分別定有明文。又認定不利於被告
    之事實，須依積極證據，苟積極證據不足為不利於被告事實
    之認定時，即應為有利於被告之認定，更不必有何有利之證
    據。次按刑法第339條之詐欺罪，須行為人施用詐術，致他
    人陷於錯誤而為財物之交付始可，如行為人並未施用詐術，
    或其所用方法不能認係詐術，亦不致使人陷於錯誤，即均與
    該條之構成要件有間。而所稱「意圖」，即期望之意，亦即
    犯罪之目的，與責任要素之故意有別；意圖為自己或他人不
    法之所有，為該罪之特別構成要件，因而該罪除須有施用詐
    術使人將本人或第三人之物交付之犯罪故意外，尚須具有特
    定之「意圖」，屬目的犯（最高法院46年度臺上字第260號
    判例、92年度臺非字第220號判決參照），即應視行為人取
    得財物或利益之初，是否有為自己或第三人不法所有或得利
    之意圖，非謂一有不履行之情形，即應論以詐欺罪責。
三、訊據被告甲○○固坦承分別係瑞聖公司及夏威夷公司之負責
    人、股東，且瑞聖公司確曾於前揭期間施作夏威夷公司交付
    之集熱板工程後與旻陽公司結算帳款等情，惟堅決否認有何
    詐欺犯行，辯稱：夏威夷公司的帳務都是伊的妻子洪素曾處
    理，旻陽公司將欠夏威夷公司的12萬多帳款交給伊的妻子洪
    素曾，根本沒有所謂抵銷夏威夷公司帳款的事情，旻陽公司
    是依約付款給夏威夷公司，與瑞聖公司和旻陽公司間的債權
    債務無關等語。經查：
(一)詐欺之施用詐術及陷於錯誤部分：
 1、被告妻子洪素曾於96年4 月25日，確曾向旻陽公司收取旻陽
    公司應支付夏威夷公司之前揭帳款等情，業據證人洪素曾、
    乙○○於本院證述明確，並有高雄市立凱旋醫院及德語公司
    太陽能集熱器維修記錄1份 (97偵字第183535號卷第6頁)在
    卷可稽。
 2、證人丙○○於本院證稱：夏威夷公司的帳是被告的太太洪素
    曾在管，客戶的帳款多數都是匯入夏威夷公司的帳戶，但若
    寄支票過來，洪素曾也可以收等語 (本院卷第71頁至第71頁
    反面)，又證人乙○○於本院證稱：「（問：96年4月25日你
    有無簽發一張22萬支票給洪素曾？）有」、「（問：有一筆
    你應給夏威夷公司的維修費用124580元，這錢是何原因交給
    洪素曾？)我跟瑞聖公司有生意往來，要請貨款，洪素曾傳
    真資料給我，上面有明細表，說我要付夏威夷公司12萬多，
    因為瑞聖公司與夏威夷公司是合夥的，所以我認為付給被告
    就可以了，我認為這是應該的」、「 (問：12萬多這筆款項
    是何人向你請款？)我是跟洪素曾結帳的」、「 (問：被告
    有無跟你接洽過這筆款項？)沒有，都是他太太洪素曾在處
    理」等語 (本院卷第75、76頁)，足徵瑞聖公司及夏威夷公
    司之帳務會算，皆由證人洪素曾處理，且夏威夷公司對旻陽
    公司之前揭帳款，亦由證人洪素曾負責請款及收受支票，則
    被告既自始均未經手處理瑞聖公司、夏威夷公司與旻陽公司
    即間之帳款，即難認被告有公訴意旨所指抵銷貨款之施用詐
    術行為。
 3、證人乙○○於本院證稱：伊開給洪素曾的22萬元支票中，包
    含應給夏威夷公司的12萬款項及與瑞聖公司債權債務相互抵
    銷後的餘額，相互抵銷部分伊與洪素曾二人都同意，2筆款
    項是分開來的，只是以同一張支票支付，伊並沒有以夏威夷
    公司該筆124580元款項與瑞聖公司的帳務相互抵銷等語 (本
    院卷第77頁至第77頁反面)，是證人乙○○所應支付予夏威
    夷公司之款項與瑞聖公司及被告間之債權債務仍可區分，並
    無公訴意旨所指之以與被告帳務相互抵銷之情形。至證人乙○○固於偵查中證稱：伊對瑞聖公司之債權與夏威夷公司之
    前揭款項相互抵扣等語，惟參酌證人乙○○於本院證稱：因
    為伊和瑞聖公司做生意，要向瑞聖公司請貨款，但同時伊又
    要付給夏威夷公司12萬多元貨款，所以在請款時把12萬扣掉
    後，被告本來還要付給伊8萬元，但之前伊還欠被告一筆加
    盟金30萬元，所以才開22萬的支票給洪素曾，伊認為這樣算
    抵銷，而且也算伊已經支付該筆12萬多的款項等語 (本院卷
    第78頁)，足見乙○○與洪素曾於結算乙○○應支付夏威夷
    公司及瑞聖公司帳款總數時之計算過程，係混淆計算，並非
    單以乙○○應給付夏威夷公司之前開帳款與瑞聖公司債務相
    互抵銷，證人乙○○於偵查及本院審理之證述，雖精確與否
    有別，惟仍堪認一致，被告上開所辯，並非無據。
(二)詐欺罪之主觀犯意部分：被告妻子洪素曾自92年至96年擔任
    夏威夷公司記帳職務，且可自行決定夏威夷公司款項支用、
    進出的時間及金額，僅須向公司陳報即可等情，業經證人丙○○於本院證述屬實 (本院卷第73 頁反面)，足認證人洪素
    曾於收受旻陽公司乙○○應支付夏威夷公司之前揭款項後，
    雖未立即將該款項存入夏威夷公司之帳戶，亦與夏威夷公司
    帳務處理之常情無違。另證人丙○○於本院證稱：伊都是經
    由洪素曾提供的資料，才知道旻陽公司應給付夏威夷公司的
    帳款數目，如果洪素曾沒有說，伊不會知道旻陽公司應付夏
    威夷公司之帳款等情 (本院卷第72頁)，可徵證人洪素曾於
    收取證人乙○○支付夏威夷公司之前揭款項後，確曾向證人
    丙○○陳報業已收取旻陽公司應支付夏威夷公司之前揭款項
    及詳細數目，並無隱匿該筆帳款之情，衡情，被告若有如公
    訴意旨所指稱之主導重複得利情事，當指示證人洪素曾隱匿
    旻陽公司應給付夏威夷公司之前揭帳款，應無於詐欺得利既
    遂後再由證人洪素曾向證人丙○○報告詳細帳款數目，而致
    令自己詐欺犯行曝光之可能，是尚難認被告有何詐欺不法得
    利之意圖。
四、綜上所述，公訴人所舉之證據，不足積極證明被告有施用詐
    術之行為，亦難認乙○○有何陷於錯誤之情形，復無從證明
    被告主觀上有詐欺之犯意，基此，公訴人所指被告之犯罪嫌
    疑，仍有合理之懷疑存在，揆諸首開說明，本案要屬被告、
    洪素曾與莊錦在、丙○○間因合夥所生帳款之民事紛爭，告
    訴人自應循民事程序處理，因認被告犯罪尚屬不能證明，自
    應為無罪之諭知。
據上論斷，應依刑事訴訟法第301條第1項，判決如主文。
中    華    民    國    98    年    2     月    9     日
                 刑事第十四庭  審判長法  官  江奇峰
                                     法  官  林學晴
                                     法  官  郭書豪
以上正本證明與原本無異。
如不服本判決應於收受判決後10日內向本院提出上訴書狀，並應
敘述具體理由；其未敘述上訴理由者，應於上訴期間屆滿後20日
內向本院補提理由書（均須按他造當事人之人數附繕本）「切勿
逕送上級法院」。
                                     書記官  陳美虹
中    華    民    國    98    年    2     月    9     日


司法院資訊處製作；財團法人民間司法改革基金會備份。
